【裁判字號】    98,醫,6
【裁判日期】    990129
【裁判案由】    侵權行為損害賠償
【裁判全文】
臺灣臺北地方法院民事判決                 98年度醫字第6號
原      告   丁○○
             丙  ○
兼 上2  人
訴訟代理人   乙  ○
被      告   國立台灣大學醫學院附設醫院
法定代理人   辛○○
被      告   子○○
             戊○○
             庚○○
             張瓊伊
             甲○○
             壬○○
共      同
訴訟代理人   古清華律師
上列當事人間侵權行為損害賠償事件，本院於民國99年1 月11日
言詞辯論終結，判決如下：
    主      文
原告之訴及假執行之聲請均駁回。
訴訟費用由原告負擔。
    事實及理由
甲、程序方面：
    按訴狀送達後，原告不得將原訴變更或追加，但基本事實同
    一者、擴張或減縮應受判決事項之聲明者，不在此限，民事
    訴訟法第255 條第1 項第2 款、第3 款定有明文。本件原起
    訴聲明請求被告連帶給付原告乙○新臺幣（下同）4,500 萬
    元（見北調卷第2 頁）；嗣以書狀追加丙○及丁○○為原告
    ，並減縮聲明，請求被告連帶依序給付原告乙○、丙○及丁○○各800 萬元、500 萬元、500 萬元（見審查卷第22、30
    頁）；復就原告乙○部分擴張聲明請求被告應連帶給付3,20
    0 萬元（見審查卷第90頁）。繼以書狀減縮聲明請求被告應
    連帶給付原告3 人1,800 萬元及法定利息（見審查卷第142
    頁）；再於98年6 月9 日言詞辯論期日請求被告應依序連帶
    給付原告乙○、丙○、丁○○各800 萬元、500 萬元、500
    萬元及法定利息（見審查卷第167 頁）。核原告起訴基本事
    實同一，且所為請求金額之增加或減少，屬聲明之擴張或減
    縮，揆諸前開法條所示，並無不合，應予准許。
乙、實體方面：
一、原告主張：伊為訴外人江羅錦章之配偶及子女。江羅錦章於
    95年9 月1 日上午10時15分因昏迷送至國立台灣大學醫學院
    附設醫院（下稱台大醫院）急診，由被告子○○主治，被告
    壬○○、戊○○協助後續醫療處置。嗣江羅錦章轉至加護病
    房治療，由被告庚○○率張瓊伊及甲○○負責照護。渠等分
    別擔任醫師及護理師，均為從事醫療業務之人，本應注意病
    患之病情需要，給予最有效、快速且適當之醫療救護，並應
    與病患家屬保持密切溝通，即時告知病患病情變化及緊急救
    助護理應變步驟、程序及需求。詎被告竟輕忽職守，未對江
    羅錦章提供即時之醫療救護，並刻意隱瞞病情，未詳盡對家
    屬解說病情。又伊於95年9 月12日術前為所簽之手術同意書
    ，關於疾病名稱、醫師聲明均為空白，被告子○○未經伊之
    同意，擅自施行「Ommaya球狀導引器」（下稱系爭導引器）
    之植入手術；且被告子○○已診斷江羅錦章因腦部右側巨大
    型腦動脈瘤破裂併腦室出血，本應於95年9 月13日施行系爭
    導引器之植入手術，卻錯誤植入適用於癌症病患，特別是腦
    癌病患注射癌症藥物或抽取腦脊髓檢驗時使用，目前尚屬實
    驗性質且非江羅錦章適應症之「Ommaya CFS Resevior 」（
    簡稱：Ommaya Resevior ，中譯：「腦脊髓液儲存器」）；
    另被告子○○僅以4 條粗糙之麻繩隨便縫合江羅錦章之手術
    傷口，亦有疏失；另被告子○○於95年9 月14日下午14時許
    及翌（15）日凌晨5 時45分許，未經伊同意，分別進行非屬
    病情所需，僅供醫師實驗練習之「Ommaya VP Shunt 」及「
    Complete Ommaya Replacement 」手術，致江羅錦章因大腦
    動脈瘤出血引發心肺衰竭，延至95年9 月17日下午5 時2分
    死亡，爰依侵權行為法律關係請求被告連帶給付慰撫金等語
    。併聲明：(一)被告應依序連帶給付原告乙○、丁○○及丙○
    各800 萬元、500 萬元、500 萬元，及均自起訴狀繕本送達
    之翌日起至清償日止按年息百分之五計算之利息。(二)願供擔
    保請准宣告假執行。
二、被告則以：原告乙○已於95年9 月12日簽署系爭手術之同意
    書，並非未經病患家屬同意任意施行系爭手術；又系爭手術
    所植入之系爭導引器可簡稱為球狀導引器，係經衛生署核准
    之標準醫療器材，並非實驗中之器材；又病歷上所記載95年
    9 月14日下午14時之「Ommaya VP Shunt 」，並非手術，僅
    係描述江羅錦章已置入系爭導引器；又被告子○○於95年9
    月15日清晨5 時45分為江羅錦章施行之「Complete Ommaya
    Replacement 」，係為避免江羅錦章遭受感染，故置換腦外
    之導流管，係合於病情所需；另術後使用傷口縫合線材均係
    正常醫療使用器材，並非使用麻繩隨便縫合，伊無任何醫療
    疏失等語置辯。併聲明：(一)如主文第1 項所示。(二)如受不利
    判決，願供擔保請准宣告免假執行。
三、兩造不爭執之事實
  (一)原告為訴外人江羅錦章之配偶及子女。
  (二)江羅錦章於95年9 月1 日上午10時15分送至被告台大醫院急
    診室，當時呈現重度昏迷狀態（昏迷指數為4 ），經腦部斷
    層檢查（CT）診療後，發現腦部右側有巨大型腦動脈瘤破裂
    情形，並因動脈瘤併腦室出血，致蜘蛛膜下腔出血，先由被
    告戊○○醫師急救後，再由腦神經外科醫師即被告子○○（
    主治醫師）及壬○○（助手醫師）接手後續治療。
  (三)被告子○○於95年9 月1 日下午3 時53分許為江羅錦章施行
    「緊急腦室外引流手術」，嗣於同年月13日晚間7 時52分許
    對江羅錦章施行「腦室引流管外管置換手術」，植入系爭導
    引器。
  (四)被告郭黎芳在台大醫院擔任護理長，被告張瓊伊及甲○○則
    為台大醫院之護理師，於95年9 月8 日至同年月16日在台大
    醫院加護病房負責照護江羅錦章，被告戊○○於95年9 月1
    日至同年月17日擔任江羅錦章入住病房之值班醫師。
  (五)江羅錦章於95年9 月17日下午5 時2 分許，因大腦動脈瘤出
    血致心肺衰竭不治死亡。
    以上事實，為兩造所不爭執（見審查卷卷第167 、168 頁）
    ，且有台北市消防局救護紀錄表、台大醫院急診病歷、手術
    同意書、麻醉同意書、腦室引流管外管置換手術紀錄、死亡
    證明書、臺灣臺北地方法院檢察署98年度偵字第7581號檢察
    官不起訴處分書等為證（見審查卷第96頁、第102頁至第111
    頁、第115頁至第117頁、第121至131頁），堪信為真正。
四、原告主張被告子○○、壬○○未善盡說明義務擅自施行系爭
    導引器之植入手術，且錯誤植入適用於癌症病患，特別是腦
    癌病患注射癌症藥物或抽取腦脊髓檢驗時使用，目前尚屬實
    驗性質且非病患適應症之「腦脊髓液儲存器」，術後僅以4
    條粗糙之麻繩隨便縫合手術傷口；復未經家屬同意，擅自進
    行非病情所需，僅供醫師實驗練習之「Ommaya VP Shunt 」
    及「Complete OmmayaReplacement」手術；另被告戊○○、
    庚○○、張瓊伊及甲○○，於急診及加護病房照護病患時亦
    有疏失，致病患因大腦動脈瘤出血引發心肺衰竭不治死亡云
    云；惟為被告所否認，並以前揭情詞置辯，則本件爭點厥為
    ：(一)被告子○○、壬○○是否未善盡術前說明義務，貿然實
    施植入系爭導引器之手術？(二)被告子○○、壬○○於95年9
    月13日手術所植入之醫療器材是否為試驗測試之醫療器材？
    又是否符合江羅錦章之適應症？(三)被告子○○、壬○○是否
    未經病患家屬同意，擅自實施實驗性質手術（Ommaya VP
    Shunt）？(四)被告子○○是否未經病患家屬同意為病患更換
    系爭導引器（Complete Ommaya Replacement）？(五)被告子
    ○○、壬○○對江羅錦章實施之手術傷口縫合有無疏失？
    (六)被告戊○○、庚○○、己○○及甲○○有無疏失？
五、法院之判斷
  (一)被告子○○、黃博號是否未善盡術前說明義務，貿然實施植
    入系爭導引器之手術？
  1.按醫療法及醫師法雖課予醫師及醫療機構於診治病人、實施
    手術或實施中央主管機關規定之侵入性檢查或治療時，應向
    病人或其家屬告知病情、治療方針、處置、用藥、癒後情形
    及可能之不良反應（醫師法第12條之1 、醫療法第63條第1
    項、第64條第1 項及第81條規定參照）。此係基於對病患自
    主決定權之保障與尊重，病人理應事先認識手術之風險，並
    由其自主決定是否願意承擔該風險之同意，而病人之同意則
    以醫師之充分說明為必要，至於說明義務之內容及範圍，應
    視一般或各別病患所重視的醫療資料加以說明，其具體內容
    包括各種診療之適應症、必要性、方式、範圍、預估成功率
    、可能的副作用和發生機率、對副作用可能的處理方式和其
    危險、其他替代可能的治療方式和其危險及預後狀況、藥物
    或儀器的危險性與副作用等，非謂病患得漫無邊際或毫無限
    制的要求醫師負一切之危險說明義務。
  2.原告主張病患家屬於95年9 月12日所簽之手術同意書中，就
    疾病名稱、醫師聲明均為空白云云，惟為被告子○○、壬○○所否認。經查：被告子○○、壬○○為病患實施系爭器材
    植入術前，就疾病名稱（腦室出血併水腦症）、建議手術名
    稱（Ommaya植入術）、手術原因（避免水腦症惡化）等已儘
    量以病患家屬即原告乙○所能瞭解之方式，解釋上開手術之
    相關資訊，經原告乙○聲明已瞭解相關資訊，並勾選同意必
    要時可能會輸血後，於手術同意書上簽名，此有手術同意書
    可稽（見審查卷第115 至116 頁），原告乙○既自承系爭手
    術同意書為其親簽，亦不否認手術同意書正面之病患姓名、
    性別、出生年月日等資料與背面立同意書人欄內之簽名均為
    其字跡（見本院卷第47頁），且立同意書人乙○為研究所畢
    業，旅居美國多年，有戶籍資料查詢結果可參（見審查卷第
    10頁），具有相當智識經驗，於上開攸關母親病況之重要文
    件簽名時，豈會不詳細閱讀內容，確保自身及病患之權益，
    空言主張簽名時該系爭同意書就疾病名稱、醫師聲明欄均為
    空白，已嫌無稽；遑論原告乙○並不否認：「每次都是子○○跟我們溝通病患病情，壬○○有無講解病情，我不確定，
    因為醫師都戴口罩，我未必確定講解病情醫師是何人」等語
    （見本院卷第42頁），足見被告子○○等已於術前詳為說明
    病患之病況、上開手術相關資訊及風險等，因病患已陷於昏
    迷狀態，故由病患家屬即原告本諸自主決定同意接受上開植
    入系爭導引器之手術，原告復未主張被告子○○等有何重要
    手術資訊或病況未為說明，揆諸前開說明，尚難謂被告子○○、壬○○有何違反術前說明義務，侵害病患自主決定權可
    言。
  (二)被告子○○、壬○○於95年9 月13日手術所植入之醫療器材
    是否為試驗測試之醫療器材？又是否符合江羅錦章之適應症
    ？
  1.按製造、輸入醫療器材，應向中央衛生主管機關申請查驗登
    記並繳納費用，經核准發給醫療器材許可證後，始得製造或
    輸入。前項輸入醫療器材，應由醫療器材許可證所有人或其
    授權者輸入，藥事法第40條第1 、2 項定有明文。查：被告
    子○○、壬○○於95年9 月13日為病患當日植入之Ommaya導
    引器，係由Medtronic Neurosurgery製造，為臺灣美敦力鼎
    眾股份有限公司輸入，中文正式名稱係「美敦力腦脊髓液腦
    室儲存液器」（Medtronic CSF-Ventricular Reserviors）
    ，類別為神經學科裝置，此有行政院衛生署於94年8 月9 日
    核發衛署醫器輸字第011655號醫療器材許可證及手術護理紀
    錄在卷可稽（見本院卷第50、98頁）。又系爭導引器是以樹
    脂橡膠儲液器連接到腦室導管的方式，提供從經皮取得腦室
    腦脊髓液的途徑，每個儲液器皆具有透明的彈性圓頂，且以
    精密模型進行組裝，並有光滑柔軟柔軟的樹脂橡膠包圍著穩
    固的聚丙烯基底，另附有1 個架設在聚丙烯基底的導管連接
    管及完整右角導管的12mm轉接式儲液器，亦有系爭導引器仿
    單可參（見本院卷第52頁），是系爭導引器或因其圓頂球型
    外觀別稱為「Ommaya球狀導引器」，與「Ommaya CSF Reser
    -vior 」或「Ommaya Reservior」均指同一醫療器材，尚難
    僅因中英文正式名稱與別稱之差異，任意指摘為不同之醫療
    器具。系爭導引器既經主管機關依法核發醫療器材許可證，
    自難謂係仍在人體實驗性質之醫療器材，應毋庸疑。原告空
    言主張被告未經其同意擅自為病患植入尚屬實驗性質之醫療
    器材云云，為不足採。
  2.又系爭導引器「裝至腦室導管時，可提供接近側腦室、囊狀
    腫瘤之途徑，並可經由皮下穿刺接近debulked瘤腔，以便進
    行化學治療藥物及（或）放射性同位素注射。儲液器能方便
    於在進行細胞學及化學研究時，取得腦脊髓樣本、監測腦室
    液體壓力及腦室引流」，有系爭器材仿單佐憑（見本院卷第
    53頁）；行政院衛生署醫事審議委員會（下稱醫審會）鑑定
    意見亦認：系爭導引器功用為提供臨床醫師多次抽取腦脊髓
    液或是注射藥物到腦脊髓液腔。本件病患因動脈流出血於95
    年9 月1 日上午10時15分許送至台大醫院急診室已呈重度意
    識昏迷症狀，被告子○○於同日下午3 時53分為病患施行緊
    急腦室外引流手術，目的在監測腦壓，並藉由引流腦脊髓液
    而控制腦壓，減少後續之腦部傷害，為病患爭取更多接受後
    續治療之機會，惟無法完全預防手術後再發生顱內出血，動
    脈瘤隨時皆有再出血之可能，欲判斷腦動脈瘤引流手術後有
    無再出血，固以腦部電腦斷層掃瞄為最佳方式，但考量病患
    為重度昏迷，且身上監測管線較多，反覆搬運移動反而會增
    加危險，故臨床上得以病患意識或腦壓監測之變化為判斷依
    據（見審查卷第163 頁正、反面）。是被告子○○於95年9
    月13日為病患植入系爭導引器，係用以監測病患腦壓變化，
    探知腦動脈有無再出血情形，應符合病患之適應症，難謂有
    何疏失。原告徒憑網路資料及未經確認之美國癌症學會電子
    郵件驟認系爭導引器僅用於治療癌症為目的，祇能進行化學
    治療藥物及（或）放射性同位素注射云云（見北調卷第11至
    14 頁 、本院卷第26、27頁），亦無足取。
  (三)被告子○○、壬○○是否未經病患家屬同意實施實驗性質手
    術（Ommaya VP Shunt）？
  1.原告主張被告子○○、壬○○於95年9 月14日下午14時未經
    家屬同意，擅自進行具有實驗性質之「Ommaya VP Shunt 」
    （內引流管）手術云云，固據提出該日呼吸照護記錄表為憑
    （見北調卷第86頁），惟為被告所否認，辯稱：病歷表所載
    「Ommaya VP Shunt 」，並非手術，僅係描述病患已植入系
    爭導引器等語。
  2.經查：系爭導引器係經主管機關依法核准輸入之醫療器材，
    並非尚在人體試驗階段之新醫療器材，業如前述；且該呼吸
    紀錄表上係記載「wait Ommaya vp shunt」（見北調卷第86
    頁），僅陳述病患「等待」（wait ） 更換系爭導引器之內
    引流管，亦非再次實施植入系爭導引器手術；且據證人即負
    責製作該日呼吸照護記錄表之呼吸治療師李冠萱（原名癸○○）到庭證稱：「伊負責照顧加護病房病患，並非每個病患
    都要使用呼吸器，故我要追蹤病患行蹤，如病患要開刀麻醉
    ，我要事先調整呼吸器，事後也要慢慢調回來，故護士都要
    跟我報告病患情形，當時伊聽護士說，病患腦壓偏高，等待
    實施裝置系爭導引器，伊就記錄於表上，但伊對此導引器不
    熟悉，到底病患要等待作何事，並不清楚，後來聽護士說病
    患只有更換外部管線，並無植入系爭導引器，因系爭導引器
    於前天已植入」等語（見本院卷第100 頁反面），足見病患
    於當時並未施行任何手術。故原告上開主張，核與事實不符
    ，洵無可採。
  (四)被告子○○是否未經病患家屬同意為病患更換系爭導引器（
    Complete Ommaya Replacement ）？
  1.按醫療機構實施中央主管機關規定之侵入性檢查或治療，應
    向病人或其法定代理人、配偶、親屬或關係人說明，並經其
    同意，簽具同意書後，始得為之。但情況緊急者，不在此限
    。醫療法第64條第1 項定有明文。
  2.據被告張瓊伊供稱：「病患頭皮插有頭皮針，若顱內壓力升
    高，只要把引流器開關打開，顱內腦室內血水或脊髓液會隨
    著頭皮針引流出來，約放10cc左右，就關閉引流器，僅維持
    引流器測壓功能，然期間仍要不時檢查引流器之功能。於95
    年9 月15日凌晨4 時打開引流器，發現引流不順暢，同日5
    時35分發現病患瞳孔放大，打開測壓器，發現不具引流功能
    ，經報告值班醫師，醫生於5 時45分決定更換全套頭皮針、
    測壓套、點滴套、真空引流管，並將頭皮針插入頭皮，進入
    先前手術植入之系爭引導器」等語（見本院卷第74頁），且
    有護理記錄可稽（見北調卷第173 頁）。是值班醫護人員為
    病患更換者，係系爭導引器之體外全套管線，已難認有對病
    患實施侵入性之檢查或治療；遑論依被告張瓊伊上開供詞及
    護理記錄所載，當時系爭導引器已不具引流功能，若不即時
    更換外部管線，勢有危害病患生命之虞，為使系爭導引器維
    持應有功用，以維病患生命，縱未得病患家屬同意，逕自更
    換系爭導引器體外全套管線，尚難謂非適法。故原告主張：
    被告子○○於未經家屬同意，進行非屬病情所需，僅供滿足
    私人實驗演練之手術（Complete Ommaya Replacement）云
    云，要無可採。
  (五)被告子○○、壬○○對病患實施手術之傷口縫合有無疏失？
  1.按原告對其所主張之起訴原因，不能為相當之證明，而被告
    就其抗辯事實，已有相當之反證者，當然駁回原告之請求（
    最高法院20年上字第2466號判例參照）。原告主張：被告子
    ○○僅以4 條粗糙麻繩隨便縫合病患之手術傷口，應屬醫療
    疏失云云。惟為被告子○○、壬○○所否認，辯稱：相關縫
    合線材均為手術用醫療器材，並無使用粗糙麻繩縫合等語，
    則原告自應就被告子○○、壬○○使用粗糙麻繩隨便縫合之
    事實負舉證責任。
  2.經查：病患於植入系爭導引器手術後所使用之傷口縫合線材
    係尼龍縫線（Nylon ），一般用於頭皮手術傷口縫合者為
    Nylon 3.0 ；又引流管固定則使用黑色絲線，業經被告陳述
    在卷（見本院卷第109 頁），且提出外科用尼龍線繩、外科
    用silkam線繩各1 包為證（見本院卷第111 頁及第112 頁）
    。原告空言主張其非從事醫護專業之表姊、大殮化妝師有看
    到病患頭部僅以4 條麻繩縫合傷口云云（見本院卷第11頁反
    面），徒憑主觀認定被告子○○、壬○○實施系爭導引器植
    入手術縫合粗糙而有疏失，委不可採。
  (六)被告戊○○、庚○○、己○○及甲○○有無疏失？
  1.按以醫學原理為基礎發展之臨床醫學，其安全性、成功率或
    準確度仍有其限制，故醫療提供者對於正面療效及負面損害
    的掌控，被限定在當代醫療科技水準所能統攝之範圍內，倘
    醫療給付者未違背具有一般經驗、技能之醫師合理採取之步
    驟與程序，以符合當代醫療科技水準的方法實施或依醫療常
    規而為給付，雖該給付之安全性或療效囿於醫學科技之有限
    性，不能精準滿足病患或家屬之期望，仍應認醫療提供者已
    為善良管理人注意義務，並依債務本旨提供給付，難謂有何
    疏失。查：病患進入台大醫院急診室時，已呈現意識不清處
    狀況，有臺北市政府消防局救護記錄表可稽（見審查卷第
    102 頁），經檢查結果，病患血壓133/70mmHg、脈搏94次/
    分、體溫38.8度C 、SpO2為97％，昏迷指數為4 分，屬重度
    昏迷，亦有急診病歷可考（見審查卷第103 至110 頁）。一
    般對於此類病患之作業流程為先穩定生命徵象、抽血及安排
    腦部電腦斷層掃瞄，業經上開醫審會鑑定意見敘述綦詳（見
    審查卷第163 頁），被告戊○○負責本件病患之急診救治，
    經電腦斷層、腦部磁振造影等各項檢查，診斷為左側巨大型
    腦動脈瘤破裂導致顱內出血，亦有上開急診病歷足憑，是被
    告戊○○所為各項處置，均符合當今臨床醫療水準，縱使最
    終未能搶救病患生命或使病患恢復意識，仍難謂其有何逸脫
    善良管理人之注意義務，前揭醫審會鑑定意見亦本同斯旨，
    認台大醫院急診室處置並無疏失（見審查卷第163頁），是
    原告主張被告戊○○急診處置有疏失云云，即無所據。
  2.又醫療法及醫師法係課予醫師或醫療機構於診治病人、實施
    手術或實施中央主管機關規定之侵入性檢查或治療時，應向
    病人或其家屬告知病情、治療方針、處置、用藥、癒後情形
    及可能之不良反應（醫師法第12條之1 、醫療法第63條第1
    項、第64條第1 項及第81條規定參照）。但對於護理人員並
    無類似之規定，此觀護理人員法第24條就護理人員之業務範
    圍包括：健康問題之護理評估、預防保健之護理措施、護理
    指導及諮詢、醫療輔助行為即明。又同法第26條規定：「護
    理人員執行業務時，遇有病人危急，應立即聯絡醫師。但必
    要時，得先行給予緊急救護處理」，亦無規範護理人員應向
    病人或其家屬告知相關病情、治療方針等義務。是原告主張
    被告庚○○、張瓊伊及甲○○身為護理人員，未給予最有效
    、快速且適當之醫療救護，並應與病患家屬保持密切溝通云
    云，亦無可採。
六、綜上所述，原告依侵權行為法律關係請求被告應連帶給付原
    告乙○800萬元、原告丁○○及丙○各500萬元，及均自起訴
    狀繕本送達翌日起至清償日止按年息5％計算之利息，為無
    理由，應予駁回。又原告之訴既經駁回，其所為假執行之聲
    請亦失所附麗，一併駁回之。
七、本件為判決之基礎已臻明確，兩造其餘之攻擊或防禦方法及
    證據，經本院斟酌後，認為均不足以影響本判決之結果，亦
    與本案爭點無涉，自無逐一詳予論駁之必要，併此敘明。
八、據上論結，原告之訴為無理由，依民事訴訟法第78條，判決
    如主文。
中    華    民    國    99    年    1     月    29    日
                  民事第五庭    法  官  胡宏文
以上正本係照原本作成
如對本判決上訴，須於判決送達後20日內向本院提出上訴狀
中    華    民    國    99    年    1     月    29    日
                                書記官  曾寶生

司法院資訊處製作；財團法人民間司法改革基金會備份。
